【裁判字號】    98,訴,814
【裁判日期】    980831
【裁判案由】    返還不當得利
【裁判全文】
臺灣士林地方法院民事判決               98年度訴字第814號
原      告  甲○○
            乙○○
共      同
法定代理人  丁○○
共      同
訴訟代理人  彭國能律師
被      告  丙○○○
上列當事人間返還不當得利事件，本院於民國98年8月24日言詞
辯論終結，判決如下：
    主      文
原告之訴及其假執行之聲請均駁回。
訴訟費用新臺幣貳萬壹仟柒佰玖拾元由原告負擔。
    事實及理由
一、原告起訴主張：兩造就親子監護與房產等爭議，於民國96年
    2月1日在臺北市內湖區調解委員會達成調解，作成調解書（
    下稱「系爭調解書」）並經法院審核認可，其中就登記於原
    告名下坐落於臺北縣汐止市○○○路99巷5 弄6 號1 樓房屋
    （下稱「系爭房屋」），兩造同意被告於民國96年7 月31日
    遷空返還予原告，且約定倘系爭房屋於96年8 月1 日後出租
    予第三人，就該租金收入部分，1/3 由被告收取，2/3 由原
    告收取。詎被告屆期竟拒絕返還系爭房屋，並以每月租金新
    臺幣（下同）1 萬3 千元出租予他人，原告迫於無奈向法院
    聲請強制執行，始於97年7 月10日占有系爭房屋。爰依民法
    第179 條規定及系爭調解書第5 條之約定，訴請被告給付自
    96年7 月31日起至97年8 月1 日止所收取之2/3 租金額共9
    萬7,933 元及懲罰性違約金200 萬元等語。並聲明：(一)被告
    應給付原告209 萬7,933 元。(二)原告願供擔保，請准宣告假
    執行。
二、被告則以：原告之法定代理人丁○○係於80年5 月10日與被
    告之子王至和結婚，婚後育有原告2 女，嗣於88年10月22日
    與王至和離婚，並約定原告由王至和監護。王至和又於95年
    9 月24日病故，丁○○知悉後旋即要求行使原告之監護權，
    被告為原告之最佳利益，將所出資興建借名王至和名義登記
    之系爭房屋保留予原告繼承，是於丁○○聲請調解時，特別
    於第3 條後段約明「雙方當事人同意該房屋於民國107 年4
    月24日前不得處分或另為設定抵押權」，乃為保障原告滿20
    歲前之利益不被侵害，故約明如有違反處罰1 千萬元，而非
    凡有遲延履行即處罰1 千萬元，系爭調解書誤解被告之本意
    。
    又被告與丁○○調解時，丁○○即知悉系爭房屋已出租予第
    三人鄭浩，租期自95年12月15日起至96年12月14日止，租期
    屆滿前根本不可能遷空返還，故僅約定租金應分配2/3 予原
    告，又因系爭房屋年久失修，為符合出租居住條件，承租人
    要求整理修繕，計需工程款23萬9 千元，惟修繕系爭房屋之
    費用，本應由所有權人負擔，因被告一時無法給付，乃由承
    租人先行墊付，並約定由應付租金中扣還，自96年6 月15日
    起至97年7 月9 日遷讓之日止，尚未還清，亦未向原告請求
    ，為丁○○所明知，故丁○○於本院97年度執字第1595號請
    求被告遷讓系爭房屋強制執行事件（下稱「系爭執行事件」
    ），雙方已諒解前情同意延期遷讓，並租金即以被告代墊工
    程款23萬9 千元部分由原告應分得之租金相抵銷，且同意承
    租人於97年8 月7 日自動遷讓等語，資為抗辯，並聲明：(一)
    原告之訴及其假執行之聲請均駁回。(二)如受不利判決，願供
    擔保，請准宣告免為假執行。
三、兩造不爭執之事實：
  (一)原告之法定代理人丁○○於80年5 月10日與被告之子王至和
    結婚，婚後育有原告2 女，嗣於88年10月22日與王至和離婚
    ，並約定原告由王至和監護。
  (二)系爭房屋原登記於王至和名下，王至和於95年9 月24日死亡
    後，系爭房屋由原告繼承，並於96年1 月5 日移轉登記予原
    告。
  (三)丁○○與被告就親子監護與房產等爭議，於96年2月1日在臺
    北市內湖區調解委員會達成調解，作成系爭調解書，並經本
    院審核認可，其中就登記於原告名下之系爭房屋，同意被告
    於96年7月31日遷空返還予原告，且約定倘系爭房屋於96年8
    月1日後出租予第三人，丁○○願按月給付被告1/3租金金額
    。
  (四)被告於95年12月6 日將系爭房屋出租予第三人鄭浩，租期自
    9 5 年12月15日起至98年12月14日止，每月租金1 萬3 千元
    。
  (五)原告以系爭調解書為執行名義，向法院聲請強制執行遷讓系
    爭房屋，鄭浩於97年7月10日將系爭房屋交付原告占有。
四、得心證之理由：
    原告主張被告違反系爭調解書之約定，遲至97年7 月10日始
    遷讓返還系爭房屋，應依系爭調解書第3 條、第5 條之約定
    ，給付自96年7 月31日起至97年8 月1 日止所收取之2/3 租
    金額共9 萬7,933 元及懲罰性違約金200 萬元等語，惟為被
    告所否認，並以前揭情詞置辯。是本件爭點即為：(一)原告得
    否請求被告給付自96年7 月31日起至97年8 月1 日止所收取
    之2/3 租金額共9 萬7,933 元？(二)原告得否請求被告給付懲
    罰性違約金200 萬元？茲分述如下：
    按依不當得利之法則請求返還不當得利，以無法律上之原因
    而受利益，致他人受有損害為其要件，故其得請求返還之範
    圍，應以對方所受之利益為度，非以請求人所受損害若干為
    準（最高法院61年臺上字第1695號判例參照）。經查：
    1.丁○○與被告固於系爭調解書第3條約定，被告願於96年7
      月31日將系爭房屋遷讓返還予原告，系爭房屋如於96年8
      月1 日後出租予第三人，丁○○願按月給付被告1/3 租金
      金額等情（本院卷第10頁），惟於97年3 月12日系爭執行
      事件勘點系爭房屋時，承租人鄭浩除提出系爭房屋租約影
      本、同意書影本、修繕系爭房屋估價單影本外，並陳稱：
      租期為95年12月15日至98年12月14日，每月租金1 萬3 千
      元，惟房東即被告承諾以租金抵繳修繕房屋費用，約至97
      年6 月份抵繳完畢，抵繳完畢後願無條件搬遷或由丁○○
      繼續出租予伊等語，原告則當場表示同意，並聲請執行法
      院另訂97年6 月30日以後之點交日期，執行法院乃訂於97
      年7 月10日執行點交，鄭浩亦於該日將系爭房屋返還予原
      告等情，有執行勘點筆錄及執行點交筆錄附於系爭執行卷
      內可稽。
    2.承上，顯見被告將系爭房屋出租予鄭浩後，因系爭房屋有
      修繕之必要，而同意鄭浩自行修繕，所需費用則由租金中
      扣除至97年6 月份扣完為止，嗣並經原告於系爭執行程序
      中同意鄭浩繼續居住，且聲請執行法院另訂97年6 月30日
      以後之點交日期，執行法院並於97年7 月10日將系爭房屋
      點交予原告。足徵系爭房屋之承租人鄭浩係經原告之同意
      ，始繼續占有使用系爭房屋，且被告於鄭浩抵扣修繕費用
      期間並未收取任何租金，則無論鄭浩或被告直接或間接占
      有系爭房屋，均非無法律上原因而受利益甚明。況鄭浩修
      繕系爭房屋，亦增加系爭房屋之價值，系爭房屋所有權人
      即原告係受有利益，而非受有損害，亦即被告既非無法律
      上原因而受利益，並致原告受有損害，則揆諸前揭說明，
      原告即不得請求被告給付相當於租金之不當得利。從而，
      原告依民法第179 條之規定訴請被告給付自96年7 月31日
      起至97年8 月1 日止所收取之2/3 租金額共9 萬7,933 元
      ，為無理由，應予駁回。
  (二)原告得否請求被告給付懲罰性違約金200萬元？
    系爭調解書之當事人為被告與丁○○，而非原告，且核諸系
    爭調解書之性質，又非利益第三人契約，則依債權相對性原
    則，原告即不得依系爭調解書第5 條之約定，以被告違約為
    由，請求被告給付懲罰性違約金。從而，原告依系爭調解書
    第5 條之約定，訴請被告給付懲罰性違約金200 萬元，即屬
    無據，為無理由，應予駁回。
  (三)原告之訴既經駁回，其假執行之聲請亦失所附麗，應併予駁
    回。
五、本件訴訟費用額確定為2萬1,790元（即原告預繳之第一審裁
    判費），並應由原告負擔。
六、本件判決基礎已臻明確，兩造其餘之攻擊防禦方法及訴訟資
    料經本院斟酌後，核與判決不生影響，無一一論述之必要，
    併予敘明。
據上論結，原告之訴為無理由，依民事訴訟法第78條、第85條第
1項前段、第87條第1項，判決如主文。
中    華    民    國    98    年    8     月    31    日
                  民事第二庭  法  官  張國勳
以上正本證明與原本無異。
如對本判決上訴，應於判決送達後20日內向本院提出上訴狀。
中    華    民    國    98    年    9     月    1     日
                              書記官  周玉惠


司法院資訊處製作；財團法人民間司法改革基金會備份。
